【裁判字號】    98,抗,1941
【裁判日期】    990122
【裁判案由】    侵權行為損害賠償
【裁判全文】
臺灣高等法院民事裁定                  98年度抗字第1941號
抗  告  人  丙○○
            戊○○
            庚○○
            丁○○
上列抗告人因與相對人乙○○等間侵權行為損害賠償事件，對於
中華民國98年10月21日臺灣臺北地方法院98年度金字第12號裁定
提起抗告，本院裁定如下：
    主  文
抗告駁回。
抗告費用由抗告人負擔。
    理  由
一、原裁定意旨略以：相對人乙○○因違犯期貨交易法第112條
    第5款未經許可擅自經營期貨經理事業罪、刑法第342條第1
    項背信罪、同法第216條、第210條行使偽造私文書罪、稅捐
    稽徵法第43條第1項教唆逃漏稅捐等罪；相對人甲○○、辛
    ○○均因犯期貨交易法第112條第5款未經許可擅自經營期貨
    經理事業罪、刑法第342條第1項背信罪、同法第216條、第
    210條行使偽造私文書罪；相對人己○因違反期貨交易法第
    112條第5款未經許可擅自經營期貨經理事業等規定，經原法
    院刑事庭以95年度重訴字第138號刑事判決判處罪刑在案。
    乙○○違犯之罪行所侵害之法益，除有期貨交易法第112條
    第5款非法經營期貨事業經理事業罪，所欲保護社會經濟活
    動管理與秩序之超個人法益外，尚有其與同案被告陳家樺共
    同連續犯刑法偽造文書罪等而侵害所欲保護之個人法益。惟
    觀之乙○○所侵害個人法益所為犯罪事實，無非係將陳家樺
    所欲寄發客戶卓越、葉秀芳、張家瀛、陳桂蓮、陳瑞霞、曹
    永杉、吳榮富、黃志農等人(下稱卓越等8人)詢證函金額欄
    先予空白，以讓陳家樺有機會取得客戶親筆簽名後再偽填金
    額而偽造文書之情，則因乙○○所犯背信罪及偽造文書罪而
    受有損害之人為卓越等8人，抗告人均非因乙○○犯前開行
    使偽造文書罪而受損害之人；又甲○○、辛○○遭認定有罪
    之犯罪事實均核與乙○○之犯罪事實為同一，堪認甲○○、
    辛○○有因犯刑法偽造文書罪而侵害個人法益，抗告人亦非
    因犯罪而受損害之人；且己○所侵害之法益，乃為整體期貨
    交易總秩序之超個人法益及國家賦稅之社會法益，並非抗告
    人等個人之法益。是以抗告人提起本件附帶民事訴訟，就乙
    ○○、甲○○、辛○○、己○部分，因與刑事訴訟法所定要
    件未合，原法院刑事庭誤以裁定將訴移送原法院民事庭，仍
    應以起訴不合程式，裁定駁回抗告人此部分之訴等語。
二、抗告意旨略以：期貨交易法及刑法均係保護他人之法律，且
    刑事判決認定相對人等違反前揭法律之規定予以論罪科刑，
    抗告人即為因犯罪而受損害之人，灼然至明，抗告人自得依
    刑事訴訟法第487條規定於刑事程序附帶提起民事訴訟；且
    抗告人所受損害，係由相對人所致，即有刑事訴訟法第487
    條第1項之適用，不以相對人侵害事實所犯之罪名經刑事法
    院獨立論處罪刑或抗告人提起刑事告訴或合法告訴為必要，
    原裁定以相對人所犯詐欺罪部分未經起訴為由，駁回抗告人
    之訴，自非適法；另相對人等依公司法第8條第2項規定，均
    係晶鼎期貨經紀股份有限公司 (下稱晶鼎公司)之負責人，
    依同法第23條第2項規定，相對人與晶鼎公司應對抗告人連
    帶負損害賠償責任，惟原裁定未於理由項下記載其意見，顯
    有不備理由之當然違背法令，原裁定顯有違誤等語。爰求：
    (一)原裁定廢棄。(二)相對人應連帶給付丙○○新台幣(下同
    )44,701,418元；相對人應連帶給付戊○○31,521,431元；
    相對人應連帶給付庚○○48,709,335元；相對人應連帶給付
    丁○○14,133,957元，及均自起訴狀繕本送達翌日起至清償
    日止，按年息百分之五計算之利息。(三)願供擔保，請准宣告
    假執行。
三、按刑事訴訟法第487條固規定「因犯罪而受損害之人，於刑
    事訴訟程序得附帶提起民事訴訟，對於被告及依民法負賠償
    責任之人，請求回復其損害。」，惟附帶民事訴訟，係因犯
    罪而受損害之人，為請求回復其損害，於刑事訴訟程序所附
    帶提起之民事訴訟。故提起附帶民事訴訟，須限於起訴之犯
    罪事實侵害個人私權，致生損害者，即以被訴犯罪事實所生
    之損害為限，始得為之（最高法院60年臺上字第633號判例
    意旨參照）。復按刑事庭移送民事庭之附帶民事訴訟，僅移
    送後之訴訟程序應適用民事訴訟法，至移送前之訴訟行為是
    否合法，仍應依刑事訴訟法之規定，非因刑事犯罪而受損害
    之人提起附帶民事訴訟，其訴為不合法，就不合法之附帶民
    事訴訟，刑事法院應依刑事訴訟法第502條第1項規定，以判
    決駁回之，倘刑事法院不為駁回，而誤以裁定移送民事法院
    ，即屬民事訴訟法第249條第1項第6款所謂起訴不備其他要
    件，民事法院仍應以原告之訴為不合法，以裁定駁回之 (最
    高法院著有44年臺抗字第4號、66年臺上字第1094號判例參
    照)。經查：
  (一)依期貨交易法第1條：「為健全發展期貨市場，維護期貨交
    易秩序，特制定本法。」規定，可見期貨交易法之規定所保
    護之法益為社會經濟活動之管理與秩序，而非個人法益，相
    對人違反期貨交易法第82條第1項規定之行為，非直接侵害
    個人法益之犯罪，準此，抗告人非相對人犯罪而受損害之人
    至明。至乙○○、甲○○、辛○○與陳家樺共同連續犯刑法
    偽造文書罪部分，就渠等之犯罪事實：「陳家樺為掩飾交易
    虧損，欲以偽造之期貨交易人買賣報告書抽換公司製作之真
    正買賣報告書以寄發客戶時，因所載營業員編號有誤，寄發
    前遭晶鼎公司人員發覺，經稽核人員李淑華查證後，發現陳
    家樺本欲寄發之客戶卓越等8人之期貨交易人買賣報告書上
    所載金額，與實際帳面金額達4億餘元之落差，即告知甲○
    ○、辛○○，再經甲○○電話通知乙○○後，為免公司營運
    遭受衝擊，乙○○、甲○○、辛○○及陳家樺竟另行共同基
    於行使偽造私文書之犯意聯絡，開會時不知情之李淑華設計
    內容載明94年8月淨值金額欄之詢證函，擬寄客戶勾選，嗣
    甲○○提出前開金額欄應予空白建議，經乙○○同意採行，
    由陳家樺持2份空白詢證函親自拿給上開客戶簽名（吳尚儒
    部分係以黃志農名義簽署），並告知客戶既經其親洽後不需
    回覆認詢證函，再由陳家樺將其中1份詢證函填上客戶所認
    知之帳戶餘額，又於94年9月12至14日，陳家樺將另1份客戶
    親簽金額空白之詢證函上填入真實帳戶餘額之確認函後，分
    持至上開客戶住家附近投郵寄回晶鼎公司，製造該等客戶均
    經確認帳戶餘額無誤而回函之假象，留作日後晶鼎公司遭調
    查客戶已確認正確金額無誤之證據，致生損害於卓越等8人
    。」觀之(見原法院95年度重訴字第138號刑事判決欄一、(六)
    )，因乙○○、甲○○、辛○○所犯背信罪或偽造文書罪而
    受有損害之人，應僅有前揭卓越等8人，抗告人自非因犯罪
    而受損害之人，抗告人於相對人違反期貨交易法刑事訴訟程
    序中提起附帶民事訴訟，請求相對人連帶賠償，揆諸前揭說
    明，尚難認為合法。
  (二)抗告人又主張相對人等涉有詐欺犯行，且相對人均為公司法
    第8條第2項規定之公司負責人，依公司法第23條第2項規定
    相對人等應與晶鼎公司連帶負賠償責任云云，然檢察官並未
    起訴相對人涉有詐欺或違反公司法之犯行，是抗告人主張相
    對人涉有詐欺及違反公司法部分之刑事訴訟程序既尚未開始
    ，揆諸上開說明，抗告人就此部分對相對人提起附帶民事訴
    訟，亦非合法。
四、綜上所述，抗告人非因相對人犯罪而受損害之人，應不得於
    相對人違反期貨交易法刑事訴訟程序中提起附帶民事訴訟，
    請求相對人連帶賠償，應另循一般民事訴訟程序起訴請求。
    雖原法院刑事庭未依刑事訴訟法第502條第1項規定，以判決
    駁回抗告人附帶民事訴訟之訴，而裁定移送原法院民事庭，
    然抗告人之起訴仍屬不合程式。原法院以抗告人起訴不備要
    件為由，依民事訴訟法第249條第1項第6款規定，裁定駁回
    抗告人之訴及假執行之聲請，核無違誤。上開抗告意旨所指
    各節，均無理由，應予駁回。
五、據上論結，本件抗告為無理由，爰裁定如主文。
中    華    民    國    99    年    1     月    22    日
                    民事第十三庭
                        審判長法  官  蕭艿菁
                              法  官  周舒雁
                              法  官  陳姿岑
正本係照原本作成。
本裁定除以適用法規顯有錯誤為理由外，不得再抗告。如提起再
抗告，應於收受後10日內委任律師為代理人向本院提出再抗告狀
。並繳納再抗告費新台幣１千元。
中    華    民    國    99    年    1     月    26    日
                              書記官  黃慶霽

司法院資訊處製作；財團法人民間司法改革基金會備份。
